臺灣高雄地方法院民事判決　　　　　　　110年度訴字第240號
原　　　告　　黃芝稜
訴訟代理人　　周振宇律師
被　　　告　　陳品慈
兼法定代理人　蔡香芝
共　　　同
訴訟代理人　　田杰弘律師
上列當事人間請求所有權移轉登記事件，本院於民國110 年10月
28日言詞辯論終結，判決如下：
    主      文
原告之訴駁回。
訴訟費用由原告負擔。
    事實及理由
一、原告主張：伊與訴外人陳亦及為母子關係，伊於民國93年間
    有意購買坐落高雄市○○區○○○段○○段0000地號土地（
    應有部分1000分之60）及其上同段12449 建號即門牌號碼高
    雄市○○區○○○街00號6 樓建物（下稱系爭房屋，與前述
    土地合稱系爭不動產），基於貸款考量而借用陳亦及名義購
    買，並將系爭不動產借名登記於陳亦及名下，但系爭不動產
    之買賣價金、各期貸款、房屋稅、地價稅均是由伊及訴外人
    即同居人蔡基榮自行繳納。陳亦及嗣於109 年4 月18日死亡
    ，伊與陳亦及間之借名登記關係當然消滅，伊自得請求陳亦
    及之繼承人即被告返還系爭不動產，而將所有權移轉登記於
    伊名下，為此爰依繼承之法律關係及類推適用民法第541 條
    規定提起本訴等語。並聲明：被告應將系爭不動產所有權移
    轉登記予原告。
二、被告則以：原告主張就系爭不動產與陳亦及間存有借名登記
    關係，應就借名登記法律關係之存在及合意，負舉證責任。
    陳亦及早年往返大陸地區工作，系爭不動產為其於93年間購
    買，被告蔡香芝與陳亦及於100 年間結婚後，即自大陸地區
    搬遷至系爭房屋與陳亦及共同居住，直至陳亦及死亡後，被
    告仍居住於系爭房屋迄今，系爭不動產為陳亦及所有之財產
    ，非原告借名登記於陳亦及名下，被告是合法繼承系爭不動
    產等語，資為抗辯。並聲明：原告之訴駁回。
三、兩造不爭執事項：
  ㈠陳亦及為原告之子，被告蔡香芝、陳品慈則分別為陳亦及之
    配偶及子女。
  ㈡陳亦及於109 年4 月18日死亡，其繼承人為被告。
  ㈢系爭不動產前於93年9 月14日以於93年9 月2 日買賣為原因
    移轉登記為陳亦及所有，再於109 年9 月8 日以繼承為原因
    登記為被告公同共有。
四、得心證之理由
    按當事人主張有利於己之事實者，就其事實有舉證之責任，
    民事訴訟法第277 條前段定有明文。又主張有借名委任關係
    存在事實之原告，於被告未自認下，須就此項利己事實證明
    至使法院就其存在達到確信之程度，始可謂已盡其依民事訴
    訟法第277 條前段規定之舉證行為責任，最高法院103 年度
    台上字第1637號裁判要旨可供參照。本件原告固主張系爭不
    動產為其借用陳亦及名義購買，借名登記於陳亦及名下云云
    ，並舉所有權狀、存摺影本、交屋稅費分算表、房屋稅繳款
    書、地價稅繳款書等件為證。惟查：
  ㈠原告與陳亦及為母子關係，為兩造所不爭執。又原告自承陳
    亦及早年於大陸地區工作，直至100 年間始返臺定居等語，
    而證人即原告之同居人蔡基榮、證人即原告之女陳依伶於本
    院審理中均到庭證稱原告搬出系爭房屋後，仍持有系爭房屋
    之鑰匙，得自由進出系爭房屋等語（見訴字卷第83頁、第93
    至94頁），以證人蔡基榮、陳依伶分別為原告之同居人及子
    女，應不可能甘冒偽證罪之風險而故為不利於原告之證述內
    容，其等上開證述應可採信，則衡情原告為陳亦及之母親，
    陳亦及於系爭不動產購買時又於大陸地區工作，陳亦及前因
    人在外地而委由在臺之母親即原告辦理購屋、交屋或繳納貸
    款等相關事宜，原告並因此取得系爭不動產所有權狀、交屋
    稅費分算表，尚非無可能。又原告只能提出之109 年度房屋
    稅繳款書、108 年度地價稅繳款書，其上投遞地址又都為系
    爭房屋，而非原告之住所（見審訴字卷第69至71頁），原告
    復得自由進出系爭房屋而輕易取得該等繳款書，自難以該二
    張繳款書即認系爭不動產之房屋稅、地價稅都是原告繳納，
    並進一步推認系爭不動產為原告借名登記於陳亦及名下。況
    縱使系爭不動產確為原告所購買、繳納貸款，原告與陳亦及
    為母子之親，其本非無可能基於將系爭不動產贈與陳亦及之
    原因，而將所購買之系爭不動產直接登記於陳亦及名下，證
    人蔡基榮、證人陳依伶於本院審理中復到庭一致證稱原告名
    下沒有其他房產，原與陳亦及一家共同居住於系爭房屋，但
    因婆媳問題遷出，遷出系爭房屋後乃租屋居住等語（見訴字
    卷第81至82頁、第92至93頁），衡情系爭不動產若為原告唯
    一之房產，其與被告蔡香芝因故無法共同居住時，豈會將之
    供陳亦及一家人居住，自己另承租房屋居住，是縱系爭不動
    產確為原告出資購買、繳納貸款，亦難逕認其與陳亦及間存
    有借名登記契約。
  ㈡證人蔡基榮固於本院審理中到庭證稱其與原告當時有賺一點
    錢，因卡債問題，借用陳亦及名義購買系爭不動產，系爭不
    動產其也有份，頭期款由其與原告繳納，嗣後貸款亦由其與
    原告共同繳納，並無將系爭不動產贈與陳亦及之意等語（見
    訴字卷第79至86頁）；證人陳依伶則證稱是原告與蔡基榮共
    同購買系爭不動產，購買時有與子女商量，因陳亦及信用較
    好，才借用陳亦及名義，待房貸繳清、原告與蔡基榮信用回
    復後，再將系爭不動產過戶至原告名下，並無將系爭不動產
    贈與陳亦及之意等語（見訴字卷第90至93頁），然證人蔡基
    榮、陳依伶之證述內容，與原告主張系爭不動產為其所購買
    ，是因貸款利率考量才借用陳亦及名義不符，且證人蔡基榮
    證稱系爭不動產為其與原告共同購買，但是對於賣方、頭期
    款金額等買賣重要事項，均無法記憶，是難認其等證述可為
    採信，並進而認原告主張為真。
  ㈢綜上所述，原告所舉證據均不足認系爭不動產為其借名登記
    於陳亦及名下，此外，原告就其所主張系爭不動產為其借名
    登記於陳亦及名下乙節，又無其他舉證以實其說，其上開主
    張自非可採。
五、從而，原告依繼承之法律關係及類推適用民法第541 條規定
    ，請求被告將系爭不動產移轉登記予原告，為無理由，應予
    駁回。
六、本件事證已明，兩造其餘攻擊防禦方法與所舉證據，核與本
    件判決結果不生影響，爰不再逐一論駁，附此敘明。
七、據上論結，本件原告之訴為無理由。依民事訴訟法第78條，
    判決如主文。
中    華    民    國   110    年    11    月    16    日
                  民事第二庭  法  官  楊淑儀
以上正本係照原本作成。
如對本判決上訴，須於判決送達後20日內向本院提出上訴狀。如
委任律師提起上訴者，應一併繳納上訴審裁判費。
中    華    民    國   110    年    11    月    16    日
                              書記官  詹立瑜